【裁判字號】    89,重上更(三),26
【裁判日期】    890503
【裁判案由】    妨害自由
【裁判全文】
臺灣高等法院刑事判決                  八十九年度重上更(三)字第二六號
    上  訴  人
    即  被  告  丙○○
右上訴人，因妨害自由案件，不服臺灣台北地方法院，八十三年度訴字第一六一四號
，中華民國八十三年十二月二十七日第一審判決（起訴案號：臺灣台忠地方法院檢察
署八十二年度偵字第二六五一七號）提起上訴，經判決後，由最高法院第三次發回更
審，本院判決如左：
    主    文
原判決撤銷。
丙○○共同以非法方法，剝奪人之行動自由，處有期徒刑伍月。
    事    實
一、緣米琪樹（女、已判刑確定）因許進義積欠其新台幣（下同）一百五十萬元，無
    法償還，乃於民國八十一年六月間，委由「楊正松」（真實姓名不詳）之成年男
    子代為處理，「楊正松」再找甲○○代為索債，米琪樹並允與甲○○十萬元之報
    酬，甲○○再邀約竹聯幫份子「小董」、四海幫份子「大凱」等人索債，至八十
    一年十一月間，彼等向許進義索還一百三十七萬元，惟「大凱」、「小董」等人
    僅將半數六十八萬五千元交付米琪樹，餘款六十八萬五千元則自行朋分花用，甲○○分得十萬元，米琪樹因此心有未甘，向甲○○索討未果，央求其男友陳永繁
    （已判刑確定）及丙○○代為索討，彼等為圖逼令甲○○還款，遂基於共同妨害
    自由之犯意聯絡，並由丙○○再夥同另五名姓名不詳之成年男子，於八十二年七
    月七日下午二時許，先囑由「楊正松」與甲○○聯繫，謊稱欲其協助前往借款，
    在台北市○○路附近，將甲○○騙上預先準備之小客車內，旋由該等姓名不詳之
    男子分左右挾持甲○○，將之押往台北市立療養院後方山區（「楊正松」於甲○○上車後即離去），以此非法之方法剝奪甲○○之行動自由，陳永繁則另行駕車
    載丙○○等人至該處會合，丙○○即夥同該等姓名不詳之男子共同毆打甲○○（
    傷害部分未據告訴）並脅迫稱如不還款將剁其雙腿等語，迫令甲○○還款，並由
    陳永繁強迫甲○○簽發金額六十八萬五千元之本票乙紙，因甲○○無法還款，彼
    等再將甲○○押往台北市○○街某友人處借款未果，彼等乃再駛至台北市○○○
    路○段搭載米琪樹後，由陳永繁駕車搭載丙○○、米琪樹、甲○○及另一姓名不
    詳之男子，其餘四名男子另駕車尾隨於後，將甲○○押往宜蘭，欲至甲○○家中
  籌款，至宜蘭火車站前，丙○○因其個人欲向友人借款之私事，而先行離開，未
    續參與押人取款之事（按：丙○○嗣向友人林水生借得錢款後，搭當天二十一時
    十八分之自強號火車返回板橋）；而陳永繁等其他人則於當晚八、九時許將甲○○押抵宜蘭縣壯圍鄉○○路七十號吳宅，甲○○之父吳坤財見狀迫於無奈先交付
    二萬五千元予陳永繁、米琪樹等人，彼等仍欲將甲○○押走，經吳母及家人懇求
    ，嗣甲○○之兄吳添麒返家，乃由吳添麒代吳坤財簽發面額六十六萬元，到期日
    八十二年七月八日之本票乙紙交付陳永繁、米琪樹等人後，彼等始同意釋放甲○○讓其留宿家中，並交還甲○○簽發之六十八萬五千元之本票，惟仍要求甲○○
    家人於翌日至少須籌措三十萬元後始離去吳宅，投宿於宜蘭縣礁溪鄉湯川別館；
    翌（八）日中午彼等復至吳宅，由吳坤財交付陳永繁、米琪樹等人三十萬元後彼
    等始將該紙六十六萬元之本票交還吳坤財後離去。
二、案經台北市政府警察局大安分局移送臺灣台北地方法院檢察署檢察官偵查起訴。
    理    由
一、訊之被告丙○○，供承於八十二年七月七日與陳永繁等同車到宜蘭，雖辯稱其僅
    係搭便車到宜蘭向友人借錢云云。經查：右揭被害人甲○○遭人挾持押往台北市
    立療養院後方毆打後，受脅迫  款而簽發六十八萬五千元之本票一紙，復被押往
    宜蘭吳宅等款等情，迭據甲○○指述甚詳，核與已判決確定之共犯米琪樹及陳永
    繁所供相符；參以甲○○等為米琪樹討用之債款中之六十八萬五千元係由「大凱
    」、「小董」及「楊正松」等人朋分花用，甲○○僅分得十萬元，若非其行動自
    由遭受非法剝奪，何致於甘願簽發本票自行允諾全數償還，並遠自台北市於晚間
    返回宜蘭老家籌款？又甲○○於警訊中雖指稱係八十二年八月間，惟其偵查中已
    明確指稱日期為八十二年七月七日，且卷附之本票一張其發票日亦為八十二年七
    月七日、到期日為同年七月八日、足見案發時間確為八十二年七月七日無訛；並
    查在警訊中米琪樹即供稱：「我男友陳永繁與丙○○（綽號阿明）出面帶了五位
    朋友將甲○○騙上車後，押著甲○○至松山電玩店借錢（逼其還錢），後來借不
    到錢，將吳押至山上毆打，然後再押至宜蘭．．．」（見偵二六五一七號卷第八
    頁）；陳永繁亦陳稱：「我女友米琪樹與丙○○綽號『阿明』出面帶五位朋友，
    將甲○○騙上車．．．，押著甲○○至松山電玩店借錢（逼其還錢）後來借不到
    錢，將吳押至山上毆打，然後再押至宜蘭．．．」（見同上偵卷第九頁背面）；
    在檢察官偵訊中甲○○指稱：「陳永繁拿本票叫我簽六十八萬五千元．．．」、
    「丙○○、陳永繁都在場押我」、「米琪樹、陳永繁、丙○○三人都有參與綁架
    」（見同上偵卷第六十五頁、第一０二頁背面、第一０五頁背面）；米琪樹、陳
    永繁並謂：「在甲○○簽六十八萬本票之前，（指丙○○）曾出面協調，他（指
    丙○○）也有跟到宜蘭」（見同上偵卷第六十八頁）；在一審調查審理中，米琪
    樹係供述：「莫（指丙○○）主動說他會處理（應指處理甲○○對米琪樹負欠債
    務之事）．．．陳永繁載莫來，吳（指甲○○）及另一不認識的人，碰面即開車
    往宜蘭」、「莫（指丙○○）出面幫我處理事情」（見一審卷第二十五頁、第七
    十五頁背面），陳永繁亦供陳：「莫（指丙○○）叫我帶他們找甲○○，（下午
    ）在莊敬路找到吳（指甲○○）」、「我在莫（指丙○○）公司上班，下午時間
    ，莫叫我載他去找吳（指甲○○），談還債問題．．．」、「莫先生（指丙○○
    ）叫我載他去談債務事，後再去宜蘭」、（見一審卷第二十五頁背面、第七十四
    頁）；甲○○仍指稱：「丙○○亦參加挾持」、「對方打我押我時，莫（指丙○○）在場」（見一審卷第四十頁背面、第一三六頁）；綜上事證，其將甲○○挾
    至台北市之療養院後方毆打，迫令開本票乃至押往宜蘭乙節，被告丙○○參與其
    事，灼然無疑；犯行堪以認定，惟被告至宜蘭車站後則另因私事離開未繼續參與
    作案（后詳），特此敘明。
二、核被告所為，係犯刑法第三百零二條第一項之非法剝奪人之行動自由罪。被告與
    米琪樹、甲○○（米、陳二人均已判刑確定）及另五名姓名不詳成年男子間，有
    犯意聯絡及行為分擔，為共同正犯（「楊正松」於甲○○上車後即行離去，未參
    與本件妨害自由犯行）。至脅迫甲○○開本票之強制犯行，則為非法剝奪人之行
    動自由罪所吸收，不另論罪。
三、公訴意旨指被告丙○○尚與陳永繁等共同將甲○○押至宜蘭縣壯圍鄉○○路七十
    號甲○○老家取款，甲○○之父吳坤財不得已乃向鄰居借得三十二萬元轉交米琪
    樹等人，另簽下六十六萬元本票後，米琪樹等人始將甲○○釋放，因認被告就此
    節亦犯有刑法第三百零二條第一項之妨害自由罪嫌云云。惟查丙○○則堅稱其至
    宜蘭車站即下車，向友人林水生借款後，搭當天二十一時十八分自強號火車返回
    板橋，未至甲○○家等語；其向林水生借錢乙節，核與林水生所述及證人乙○○
    所述八十二年七月七日當天被告曾向伊提及要向林水生借錢等語大致相符；被告
    稱前開自強號火車之車票交由友人乙○○經營之嘉溢興業有限公司（下稱嘉溢公
    司）列帳報銷，因其曾向乙○○拿錢作旅費等語，亦據指出車票，嘉溢公司支出
    傳票，公司營利事業登記證影本為憑，並經乙○○到庭證述無訛；雖米琪樹、陳
    永繁及甲○○曾指陳被告就陳永繁等妨害自由之案件，全程參與，並向甲○○之
    父吳坤財收取錢款云云，惟查本院前審於八十四年六月九日之調查中，甲○○則
    稱：「到宜蘭時我有看過丙○○，但下車時我沒有看到他了，也不知他去那裡，
    他沒有去我家」，陳永繁亦稱：「他（指丙○○）找我們去宜蘭，在車站就下車
    了」；令吳坤財指認作案之人，吳坤財則謂：「我記得有陳永繁，丙○○沒有去
    」；而於甲○○被押至宜蘭壯圍鄉家中時亦在場以見其事之吳添麒（甲○○之兄
    ）經法院命其指認被告，亦不能確認被告參與作案；吳坤財嗣於本院前審八十六
    年十一月五日之調查中指認被告，亦仍不能確認被告參與作案，是被告所辯其在
    宜蘭火車站下車向友人借錢後即搭火車返板橋，未同往甲○○之老家乙節，尚非
    不可信，此外查無其他積極事證足認被告於宜蘭車站下車後，仍繼續參與妨害自
    由之犯行，惟依公訴意旨認所起訴之被告妨害自由犯行有實質上一罪之關係，按
    審判不可分原則，就上述犯罪不能證明部分不另為無罪之諭知。
四、原審予以論科，固非無見，惟查被告妨害自由之犯行，於至宜蘭車站下車即止，
    原判決認被告全程參與並向吳坤財收取錢款，尚有未合；被告上訴否認犯罪，雖
    無理由，然原判決既有可議，仍應撤銷改判。爰審酌被告犯罪之一切情狀，量處
    如主文所示之刑。
據上論結、應依刑事訴訟法第三百六十九條第一項前段、第三百六十四條、第二百九
十九條第一項前段，刑法第三百零二條第一項、第二十八條，罰金罰鍰提高標準條例
第一條前段，判決如主文。
本案經檢察官呂光華到庭執行職務。
中    華    民    國    八十九    年      五        月        三        日
                            臺灣高等法院刑事第二十五庭
                                審判長法  官  許  國  宏
                                      法  官  洪  光  燦
                                      法  官  袁  從  楨
右正本證明與原本無異。
如不服本判決應於收受送達後十日內向本院提出上訴書狀，其未敘述上訴之理由者並
得於提起上訴後十日內向本院補提理由書（均須按他造當事人之人數附繕本）。
                                      書記官  王  忠  良
中    華    民    國    八十九    年      五        月        十        日
附錄本案論罪科刑法條：
刑法第三百零二條第一項
私行拘禁或以其他非法方法，剝奪人之行動自由者，處五年以下有期徒刑、拘役或三
百元以下罰金。


司法院資訊處製作；財團法人民間司法改革基金會備份。
